【裁判字號】    94,重家上更(一),2
【裁判日期】    950627
【裁判案由】    確認認領無效等
【裁判全文】
臺灣高等法院民事判決             94年度重家上更(一)字第2號
上  訴  人  丁○○
訴訟代理人  張景源律師
被  上訴人  丙○○
            乙○○
            甲○○
共      同
訴訟代理人  陳清進律師
複  代理人  張瑄律師
複  代理人  葉韋良律師
上列當事人間請求確認認領無效等事件，上訴人對於中華民國91
年11月8 日臺灣士林地方法院89年度親字第38號第一審判決提起
上訴，經最高法院第1 次發回更審，被上訴人並為訴之變更，本
院於95年6 月6 日言詞辯論終結，判決如下：

主  文
確認戊○○（民國○○年○○月○○日生，○○年○○月○○日
死亡，身分證號碼：Ｚ000000000號）與上訴人間之父
子關係不存在。
上訴駁回。
第二審訴訟費用由上訴人負擔。
事實及理由
甲、程序方面：
一、按在第二審為訴之變更或追加，非經他造同意，不得為之，
    但民事訴訟法第255 條第1 項第2 款至第6 款情形，不在此
    限；又請求之基礎事實同一者，縱於訴狀送達後，原告仍得
    將原訴變更或追加他訴，無須得被告同意，此觀民事訴訟法
    第446 條第1 項及第255 條第1 項第2 款規定自明。次按訴
    之變更係提起新訴以代替原有之訴，除原告為訴之變更時，
    已明白表示如變更之新訴，在程序上不被准許時，原有之訴
    即不再請求法院裁判，而有撤回原有之訴確定之表示外，概
    應認為原告係以變更之新訴在程序上合法為條件，而撤回原
    有之訴（最高法院29年上字第1771號、66年台上字第3320號
    判例均同其旨）。
二、上訴人於原審原起訴聲明第1 項為：確認戊○○於民國67年
    5 月8 日對上訴人之認領無效，嗣於本院言詞辯論時基於同
    一基礎事實，變更其聲明第1 項為：確認戊○○與上訴人間
    之父子關係不存在（見本院卷第137 頁背面），核其請求之
    基礎事實同一，依上開說明，應予准許。故上訴人新訴既准
    變更，原訴視為撤回，則原訴即上訴人對原判決主文第一項
    不服部分，既已視為撤回，自無庸裁判，先予敘明。
乙、實體方面：
一、被上訴人起訴主張：被上訴人之先父戊○○與配偶己○○
    ，生前育有被上訴人三女及庚○○、辛○○二子。訴外人壬
    ○○所生之上訴人丁○○與戊○○並無親生父子之自然血緣
    關係，惟戊○○於67年5 月8 日受迫錯誤認領上訴人為長男
    。戊○○晚年屢次對被上訴人提及上訴人與其似無父子血緣
    關係，且上訴人無論外觀容貌、體型及個性上均與戊○○無
    任何相似之處。依最高法院86台上字第1908號判例要旨，因
    認領而發生婚生子女之效力，須被認領人與認領人間具有真
    實之血緣關係，否則其認領為無效，此時利害關係人均得提
    起認領無效之訴。又認領無效之訴權不因時效或除斥期間而
    消滅，且由第三人提起認領無效之訴者，如認領當事人之一
    方死亡時，僅以其他一方為上訴人即為已足。上訴人與戊○
    ○既無真實之血緣關係，戊○○對上訴人所為認領行為應屬
    無效，被上訴人為其利害關係人，自得提起本件認領無效之
    訴，請求確認戊○○於67年5月8日對上訴人之認領無效，並
    確認上訴人對戊○○之遺產繼承權不存在。於最高法院發回
    更審後，於本院將原第1 項聲明變更為請求確認戊○○與上
    訴人之父子關係不存在。
二、上訴人則以：戊○○精明過人，豈有可能「受迫錯誤」認領
    上訴人。尤其上訴人生於○○年○○月○○日，在88年11月30日戊
    ○○仙逝時，已逾40歲。衡情度理，於此漫長期間，戊○○
    果曾絲毫懷疑上訴人非其血統，早已起而否認之。被上訴人
    等三人在父親過往，始以莫須有之理由空口否認父親所為認
    領，令人扼腕。我國民事訴訟係採實質真實發見主義，事實
    應以証據證明之，不得任加「推定」。辛○○雖為戊○○之
    婚生子，正如庚○○亦為戊○○之婚生子實則無血緣關係，
    不得據此推定辛○○與戊○○具有血緣關係。上訴人既經生
    父戊○○認領，視為婚生子，自亦當推定具有戊○○之血緣
    。在辛○○是否為戊○○親生之前提未明之情形下，原審以
    上訴人與辛○○非同一父所生之結論，作出上訴人非戊○○
    之子，對上訴人認領無效之判決，在邏輯論證上有違誤之處
    等語，資為抗辯。
三、原審為上訴人敗訴之判決，上訴人不服，提起上訴，並聲明
    ：（一）原判決廢棄。（二）被上訴人在第一審之訴駁回。
    被上訴人則答辯聲明：（一）上訴駁回。並將原判決第1 項
    之聲明變更為請求確認戊○○與上訴人之父子關係不存在。
四、兩造不爭執之事實（見本院95年5 月11日準備程序筆錄）：
（一）被上訴人三人與辛○○為戊○○與己○○之婚生子女；
      上訴人則為壬○○所生，嗣經戊○○於67年5 月8 日認領
      。
（二）戊○○已於88年11月30日死亡。
五、本件經本院依民事訴訟法第270 條之1 第1 項第3 款之規定
    ，與兩造整理並協議簡化爭點（見本院95年5 月11日準備程
    序筆錄，並於被上訴人變更其第1 項聲明後，加以修正）為
    ：
（一）被上訴人以利害關係人身分提起本件確認戊○○與上訴人
      間父子關係不存在之訴訟，是否為適格之當事人？
（二）上訴人與戊○○有無真實之血緣關係？戊○○與上訴人間
      是否有父子關係存在？
（三）上訴人就戊○○之遺產有無繼承權？
六、茲就兩造之爭點分述如下：
（一）被上訴人以利害關係人身分提起本件確認戊○○與上訴人
      間父子關係不存在之訴訟，是否為適格之當事人？
１、按確認法律關係之訴，非原告有即受確認判決之法律上利益

    者，不得提起之，民事訴訟法第247條第1項前段定有明文。
    所謂即受確認判決之法律上利益，係指法律關係或其基礎事
    實之存否不明確，原告主觀上認其在法律上之地位有不安之
    狀態存在，且此種不安之狀態，能以確認判決將之除去者而
    言（最高法院52年台上字第1240號判例意旨參照）。
２、經查：本件被上訴人為戊○○之婚生女，有戶籍謄本在卷可
    稽（見原審卷1第11頁背面），被上訴人主張上訴人與戊○
    ○無真實之血緣關係，上訴人否認其主張，是以戊○○與被
    上訴人間是否存有真實之血緣關係？戊○○對於上訴人之認
    領是否有效？亦即戊○○與上訴人間是否有父子關係存在？
    兩造對此既有所爭執，則上訴人與被上訴人間之身分關係即
    處於不明確之狀態，而此身分關係及基此所生之法律地位（
    包括上訴人對戊○○之遺產繼承權是否存在）等之不安狀態
    ，僅能以確認判決將之除去，是依上開說明，應認被上訴人
    以利害關係人之地位提起本件確認之訴，有即受確認判決之
    法律上利益，上訴人主張被上訴人無確認利益，不得提起本
    件訴訟云云，不足採信。
３、次按當事人適格，乃指當事人就具體特定訴訟標的有無實施
    訴訟之權能而言，此項權能之有無，應依當事人與特定訴訟
    標的之關係定之。倘原告主張其為訴訟標的法律關係之權利
    主體，或主張他造為訴訟標的法律關係之義務主體，其當事
    人即為適格。再按因認領而發生婚生子女之效力，須被認領
    人與認領人間具有真實之血緣關係，否則其認領即為無效，
    此時利害關係人均得提起認領無效之訴。又由第三人提起認
    領無效之訴者，如認領之當事人一方死亡時，僅以其他一方
    為被告即為已足（最高法院86年台上字第1908號判例意旨參
    照），由該認領行為所生之父子關係存在與否之爭執，亦同
    。
４、經查：本件被上訴人原係主張戊○○與上訴人間並無真實血
    緣關係，提起確認戊○○對上訴人之認領無效之訴，嗣變更
    為確認戊○○與上訴人間父子關係不存在之訴，並非提起否
    認認領之訴，核與上訴人所述否認之訴無涉。又戊○○與上
    訴人間之認領關係是否有效，亦即戊○○與上訴人間是否有
    父子關係存在，被上訴人乃係利害關係人，依上說明，被上
    訴人自得提起認領無效之訴或確認父子關係不存在之訴。茲
    戊○○已死亡，被上訴人以上訴人為被告提起本件確認之訴
    ，其當事人自屬適格，上訴人主張被上訴人提起本件確認之
    訴，其當事人不適格云云，顯有誤會。
（二）上訴人與戊○○有無真實之血緣關係？戊○○與上訴人間
      是否有父子關係存在？
１、經查：原法院囑託法務部調查局對上訴人與戊○○之子辛○
    ○就其二人是否為同一父親所生進行鑑定，該局以人類紅血
    球型ABO式血型鑑定法、人類遺傳因子DNASTR 式型別鑑定法
    、人類遺傳因子DNASTR （DYS）式型別鑑定法為檢驗方法，
    鑑定結果為：「依據遺傳法則，丁○○之DYS19、DYS385－I
    、DYS385-II、DYS388、DYS393 等型別與辛○○之相對應型
    別均不符，因此認為二者不存在同父系血緣關係」，有法務
    部調查局91年3 月4 日調科肆字第09100031760 號鑑定通知
    書可稽（見原審卷1第219頁，下稱第一次鑑定）。本院並囑
    託法務部調查局對上訴人、辛○○及戊○○之姪兒癸○○就
    其三人是否出於同一父系進行鑑定，該局採取上訴人、辛○
    ○、癸○○三人之血液，以DNA STR 式型別鑑定法及DNA Y
    STR 式型別鑑定法檢驗結果為：「辛○○、癸○○二者間之
    YSTR各項相對應型別均無矛盾，因此認為辛○○、癸○○係
    出於同一父系；丁○○之DNA Y STR 式DYS19 、DYS385-1、
    DYS385 -2、DYS393 等4 項型別與癸○○之各項相對應型別
    均矛盾，因此認為丁○○與癸○○不可能出於同父系」，亦
    有法務部調查局95年3月28日調科肆字第095000134640 號函
    在卷可證（見本院卷第102 頁至第104 頁，下稱第二次鑑定
    ）。而辛○○為戊○○之婚生子，有戶籍謄本附卷可稽（見
    原審卷1 第12頁）；癸○○為戊○○之弟子○○之子，亦有
    戶籍謄本在卷可證（見本院卷第70頁至第72頁之戶籍謄本）
    。辛○○既為戊○○之子，且受婚生之推定；癸○○為子○
    ○之子，而子○○為戊○○之兄弟，依法務部調查局二次鑑
    定結果顯示，上訴人與辛○○不存在同父系血緣關係，與癸
    ○○又不可能出於同父系，足證上訴人與戊○○並無真實之
    血緣關係存在，換言之，上訴人確非戊○○親生之子。
２、上訴人雖質疑法務部調查局之鑑定結果，又辯稱辛○○、癸
    ○○依戶籍資料僅分別係戊○○、子○○之婚生推定子女，
    未必即係親生子女，認法務部調查局之鑑定結果，尚不足據
    以認定上訴人非戊○○之子云云。惟查：
（１）被上訴人於原審原係請求以被上訴人委由內政部警政署刑
      事警察局所留存之戊○○先生之DNA 檢體，輔以被上訴人
      等三人之血液檢體，送請內政部刑事警察局進行上訴人與
      戊○○之親子關係之鑑定（見原審卷1 第79頁之準備書狀
      ），然上訴人不同意，而於90年11月16日原審審理中要求
      原法院以被上訴人之弟辛○○，作為鑑定之對照組，且指
      定送交法務部調查局進行DNA 之鑑定（見原審卷1 第201
      頁、202 頁）。
（２）法務部調查局91年4 月29日調科肆字第09100219340 號詢
      答書暨所附Y染色體DNA STR鑑定法說明記載：「Y 染色體
      DNA STR 簡介：Y染色體為男性專有之DNA組成結構，在人
      類生殖過程中，Y染色體由父親直接遺傳給兒子 ，其遺傳
      因子不與母親之遺傳因子重組，因此同一父親所生之兒子
      間均具有相同之型別，推而廣之，同一父系之旁系血親男
      性間，或祖孫之間均具有相同之Y染色體DNA型別，而不同
      父系所生的男性則不具有相符之特徵，故可以根據此種特
      性來判別血緣關係。Y 染色體上許多基因座存在一種微衛
      星體重覆性DNA 短片段（short tandem repeats [STR]）
      ，其重覆性片段一般均為2－7個鹼基長度，而重覆次數於
      非同一父系男性族群間有所不同。較常用的檢驗基因包含
      DYS19、DYS385I、DYS385II、DYS388、DYS389I、
      DYS389-II、DYS390、DYS391、DYS39 2等基因座位。…Y
      染色體DNA STR 報告說明：受驗檢體於每一系統均以數字
      代表其型別，如某甲DYS19 之型別為13，而某乙DYS19 之
      型別亦為13，則稱其型別相符，惟僅依此一基因座並無法
      認為甲乙來自同一父系，必需再檢測其他基因座，如所有
      主要YSTR基因DYS385I、DYS385II、DYS388、DYS389I、
      DYS389-II、DYS390、DYS391、DYS392其相互間之對應型
      別均相符，則可以認為兩者有可能（96%） 源自同一父系
      。由於在臺灣地區全人口中隨機取樣男性間仍可能檢出諸
      基因型別均相符情形，故不能斷言該二人100%來自同一父
      系。至於究係兄弟、堂兄弟或叔姪等則無法直接由YDNA
      STR之檢查結果獲知，必需參酌其他DNA系統鑑定結果或當
      事人之年或地域族群血緣關係或相關文件綜合判斷」（見
      原審卷2第21頁），對於Y染色體DNA STR 鑑定之原理及鑑
      定方法說明甚為詳細，而「CODIS 13點鑑定法為美國聯邦
      調查局1997年採用來鑑別暴力犯罪人別之13個基因座的
      DNA STR 型別，應用於親子血緣關係鑑定，可發現小孩之
      基因一半來自父親、另一半則來自母親之基因遺傳特質，
      若各基因型無矛盾，則親子關係確認率高達99% 以上」，
      亦有法務部調查局94年12月13日調科肆字第09400541110
      號函附卷可稽（見本院卷第65頁），足見法務部調查局前
      開第一、二次鑑定結果係採目前國際上通用而有效之鑑定
      方法，有其醫學上及科學上之根據。
（３）國立○○大學醫學院附設醫院（下稱○○醫院）答覆本院
      函詢陳稱：「以DNA 來鑑別身分或是進行血緣關係鑑定的
      方法，是非常專業的生化檢驗技術，由於我們身體細胞中
      的DNA 富含許多STR（Short Tandem Repeat，短片段重複
      序列），這些DNA 片段在不同的個體間有著不同的重複次
      數，也分別代表DNA 在每個片段的不同型別，藉由透過每
      個人特有的DNA 片段綜合起來，即可將不同的個體加以區
      分，這就是人類身分鑑定的原理。舉例來說，每個人都有
      五官和手腳，從外觀上看來大致相同，但是仔細看每一個
      人的五官多少都還存有一些差異，有些人是單眼皮或雙眼
      皮，嘴唇較厚或薄…等等，這種個體彼此存在的相異點稱
      為「多型性」（Polymo rphism)，也就是代表人與人間的
      不同之處，基於這樣的特點，我們可以利用PCR－STR（聚
      合脢連鎖反應－短片段重複序列）技術來正確的分析出每
      個人特定的遺傳標記。目前所採用的點位以美國FBI之COD
      IS系統所採用13個點位為基礎，再加上其更具鑑別力之點
      位來進行比對，就國際上的慣例而言，親子關係概率超過
      99.9% 即可視為彼此確有親子關係，…目前直接利用分析
      DNA 中的短片段重複序列（STR） 的技術，已被廣泛的運
      用於法醫學的人身鑑定和堪稱最熱門的親子血緣鑑定。目
      前DNA 鑑定的項目包括有直系血緣關係鑑定、旁系血緣關
      係鑑定，…兄弟姊妹之間，包括同父同母手足之間的比對
      、同父異母手足比對、同母異父手足比對等，利用16個點
      位為基礎，搭配其他基因比點位，Y染色體基因點位、X染
      色體基因點位等方式，計算手足關係概率值，依據國際認
      定標準，若符合手足關係時，血緣關係概率值為達95% 以
      上」，有○○醫院94年12月16日校附醫秘字第0940214101
      號函暨附件在卷可證（見本院卷第66頁至第68頁）。益見
      法務部調查局上開第一、二次鑑定所採鑑定方法，係目前
      人身鑑定及親子血緣鑑定最準確之鑑定方法。
（４）又上訴人聲請向○○醫院函詢，以人類遺傳因子、DNA 鑑
      定據稱為同父兄弟之二人是否存在同一父系血緣關係等相
      關問題，○○醫院並覆以：「男性的Y 染色體是來自於父
      親的精子細胞，且精子細胞在形成過程中，Y 染色體傳給
      男性的下一代。由此可知，兒子的Y 染色體應與生父相同
      ；同理而言，同一父親所出的任一男性下一代均應有相同
      之Y 染色體，因此同父同母或同父異母之兄弟都應有與生
      父相同的Y 染色體。目前檢查Y 染色體型別的標記有很多
      ，但不管使用多少型別標記，除非出現了少見的突變現象
      ，否則同一父親所出之男性後代都應該有相同之Y 型別。
      根據Y 染色體標記之突變率的研究顯示，平均每個標記的
      突變率大約是千分之2.8 ，但個別標記之間還是有些許差
      別。由於Y 標記具有突變的性質，因此建議若以9 個Y 染
      色體標記為主要偵測標記時，當至少有3 個標記型別不符
      合時，才可以排除父子親屬關係。…」，有○○醫院91年
      6 月12日（91）校附醫秘字第9100201247號函可參（見原
      審卷2 第49頁至第51頁）。再依卷附法務部調查局民國91
      年4 月10日士院仁泰89親38字第12045 號致原審法院函文
      答詢第二項：「父親之Y染色體遺傳基因不與母親之遺傳
      基因發生重組，直接遺傳給兒子，故同一父系之兄弟、堂
      兄弟之YSTR型別均相同，若受驗人其中有一項或多項YSTR
      型別不同，即表示彼此間非同一父親所生」（見原審卷2
      第20頁）。依○○醫院之說明可知，以Y染色體鑑定血緣
      關係之理論基礎與法務部調查局之說明係屬相同。
（５）參以原法院原函詢○○醫院，同父異母之旁系血親其
      血緣鑑定對直系血親間之親子血緣鑑定事宜有無助益，經
      回覆以：「…2、已亡故父親與原配所生之子，可與其父
      之非婚生子以Y 染色體DNA標記鑑定其是否同出一父。3、
      已亡父親與原配所生之女，可與其之非婚生女之X 染色體
      DNA標記鑑定其是否同出一父。4、已亡父親與原配所生之
      子（女）一人，與其父之非婚生女（子）一人，無法直接
      以Y或X染色體DNA標記鑑定其是否同出一父。5、上述Y及X
      染色體DNA 標記鑑定，於本院仍屬未發展項目，目前建議
      貴院間案例送往法務部調查局DNA 標記鑑識科辦理。…」
      ，有該院89年11月6 日○○院醫檢字第892680號函可參（見
      原審卷1 第96頁）。
（６）綜上所述，法務部調查局第一次鑑定結果，以辛○○與上
      訴人既有DYS19、DYS385-I、DYS385-II、DYS388、DYS393
      等5 個型別不符，該局乃認定二者不存在同一父系血緣關
      係；第二次鑑定結果以辛○○、癸○○二者間之YSTR各項
      相對應型別均無矛盾，因此認為辛○○、癸○○係出於同
      一父系，丁○○之DNA Y STR式DYS19、DYS385-1、DYS38
      5-2、DYS393 等4 項型別與癸○○之各項相對應型別均矛
      盾，因此認為丁○○與癸○○不可能出於同父系，此二次
      鑑定結果均屬可採。且法務部調查局之鑑定報告完備，過
      程亦符合公平、公正原則，無再為其他調查之必要。上訴
      人空言指稱法務部調查局二次鑑定結果不足以作為上訴人
      非戊○○親生子之證據云云，並不足取。
（７）至上訴人所辯辛○○、癸○○依戶籍資料僅係戊○○、子
      ○○之婚生推定子女，然未必係親生子女云云。按當事人
      主張有利於己之事實者，就其事實有舉證之責任，民事訴
      訟法第277 條前段定有明文。上訴人既未舉證證明辛○○
      非戊○○之親生子，亦未舉證證明癸○○非子○○之親生
      子，則辛○○、癸○○在無反證之情形下，自應認辛○○
      為戊○○之婚生子、癸○○為子○○之婚生子，上訴人所
      為上開辯解委無可採。
３、按民法第1067條第1 項規定：有下列情形之一者，非婚生子
    女或其生母或其他法定代理人，得請求其生父認領為生父之
    子女︰受胎期間生父與生母有同居之事實者。由生父所
    作之文書可證明其為生父者。生母為生父強制性交或略誘
    性交者。生母因生父濫用權勢性交者。由此規定可知，認
    領之父與被認領者間必具有真實之血緣關係存在，始得認領
    。準此，因認領而發生婚生子女之效力，須被認領人與認領
    人間具有真實之血緣關係，否則其認領即為無效（最高法院
    86年台上字第1908號判例意旨參照）。依上所述，上訴人與
    戊○○間既無真實之血緣關係，則戊○○於67年5 月8 日對
    上訴人所為認領行為應屬無效，進而，戊○○與上訴人間即
    無父子關係存在，是被上訴人訴請確認戊○○與上訴人間父
    子關係不存在，為有理由。
（三）上訴人就戊○○之遺產有無繼承權？
１、按遺產繼承人，除配偶外，依左列順序定之：(1)直系血親卑
    親屬，(2)父母，(3)兄弟姊妹，(4)祖父母，民法第1138條定有
    明文。
２、經查：上訴人與戊○○既無真實之血緣關係，戊○○對上訴
    人之認領行為無效，因而戊○○與上訴人無父子之親子關係
    存在，亦即上訴人並非戊○○之直系血親卑親屬。從而，上
    訴人就戊○○之遺產即無任何繼承權利，被上訴人訴請確認
    上訴人就戊○○之遺產繼承權不存在，亦有理由。
七、綜上所述，被上訴人以戊○○於67年5 月8 日對上訴人之認
    領行為無效為基礎，變更聲明訴請確認戊○○與上訴人間父
    子關係不存在，及確認上訴人就戊○○之遺產繼承權不存在
    ，應予准許。原審就原判決第2 項部分為上訴人敗訴之判決
    ，並無不合，上訴意旨指摘原判決該部分不當，求予廢棄改
    判，為無理由，應予駁回。至原判決第1 項部分，已變更為
    確認戊○○與上訴人間父子關係不存在之訴，原訴視為撤回
    ，毋庸再為准駁。變更之訴部分，則應予准許如主文第1 項
    所示。
八、本件因事證已臻明確，兩造其餘爭點及攻擊、防禦方法暨所
    為之立證，與判決之結果不生影響，無庸再逐一予以論究，
    併予敘明。
據上論結，本件上訴為無理由，依民事訴訟法第449 條第1 項、
第78條，判決如主文。
中    華    民    國    95    年    6    月    27    日
                  民事第四庭 審判長法  官  張劍男
                                   法  官  郭松濤
                                   法  官  丁蓓蓓
正本係照原本作成。
如不服本判決，應於收受送達後20日內向本院提出上訴書狀，其
未表明上訴理由者，應於提出上訴後20日內向本院補提理由書狀
（均須按他造當事人之人數附繕本）上訴時應提出委任律師或具
有律師資格之人之委任狀；委任有律師資格者，另應附具律師資
格證書及釋明委任人與受任人有民事訴訟法第466條之1第1項但
書或第2項（詳附註）所定關係之釋明文書影本。
中    華    民    國    95    年    6     月    27    日
                                   書記官  張淑芬
附註：
民事訴訟法第466條之1（第1項、第2項）：
對於第二審判決上訴，上訴人應委任律師為訴訟代理人。但上訴
人或其他法定代理人具有律師資格者，不在此限。
上訴人之配偶、三親等內之血親、二親等內之姻親，或上訴人為
法人、中央或地方機關時，其所屬專任人員具有律師資格並經法
院認為適當者，亦得為第三審訴訟代理人。


司法院資訊處製作；財團法人民間司法改革基金會備份。
